【裁判字號】    91,訴,4105
【裁判日期】    920722
【裁判案由】    有關人民團體事務
【裁判全文】
臺北高等行政法院判決                            九十一年度訴字第四一○五號
                              .
    原      告  社團法人中華民國柔道協會
    代  表  人  甲○○理事長.
    被      告  內政部
    代  表  人  余政憲部長）.
    訴訟代理人  丁○○
                丙○○
右當事人間因有關人民團體事務事件，原告不服行政院中華民國九十一年九月十三日
院臺訴字第０九一００八八三七五號訴願決定，提起行政訴訟。本院判決如左：
    主  文
訴願決定撤銷。
訴訟費用由被告負擔。
    事  實
一、事實概要：
    緣被告以民國（下同）八十九年一月六日台八九內社字第八九六四０三０號函原
    中華民國柔道協會，略以該會未依督導各級人民團體實施辦法第二十條、第二十
    一條規定於限期內有效完成理監事改選任務，已構成人民團體法第五十九條第一
    項第四款事實，應予解散等語。同日訴外人池天淼、張俊宏、乙○○、陳俊吉、
    吳尚武分向被告申請成立中華民國柔道協會。被告依社會團體許可立案作業規定
    第十四點通知上開五人抽籤，由訴外人陳俊吉取得優先以中華民國柔道協會名稱
    提出申請，核准其籌組中華民國柔道協會。嗣以訴外人陳俊吉為主席之中華民國
    柔道協會於八十九年四月三十日分別召開第一屆第一次會員大會及理監事聯席會
    議，並選舉甲○○為理事長，該協會於八十九年五月八日檢送上開會議紀錄等資
    料，函經被告核准立案，發給台內社字第八九一四三二０號全國性及區級人民團
    體立案證書。原中華民國柔道協會不服被告解散處分，提起訴願，經遭駁回，訴
    經本院以八十九年度訴字第一一八號判決，將訴願決定及原處分均撤銷。被告遂
    以九十一年一月二十九日台內社字第０九一００七０一七八—二號函（以下稱系
    爭函文）原告，略以被告八十九年一月六日台八九內社字第八九六四０三０號函
    ，業經判決撤銷，原中華民國柔道協會恢復運作，依據人民團體法第七條之規定
    ，請於文到後三個月內變更名稱，並勿再以中華民國柔道協會之名義從事活動，
    逾期依法處理等語。原告對該書函不服，提起訴願，經遭駁回，遂提起本件行政
    訴訟。
二、兩造聲明：
  (一)原告聲明：
    訴願決定及原處分均撤銷。
  (二)被告聲明：
    駁回原告之訴。
三、本件爭點：系爭函文是否為行政處分？
  (一)原告主張之理由：
    1.訴願法第一條第一項明定「人民對於中央或地方機關之行政處分，認為違法或
      不當，致損害其權利或利益，得依本法提起訴願。」又所謂行政處分依同法第
      四條第一項規定「本法所稱行政處分，係指中央或地方機關就公法上具體事件
      所對之決定或其他公權力措施而對外直接發生法律效果之單方行政行為」，本
      件被告命原告「變更名稱」、「禁止原告以中華民國柔道協會之名義對外活動
      」已非單純之事實敘述及理由說明，應屬訴願法第四條所規範之行政處分，原
      告依法訴願並無不當，訴願機關所為訴願不受理之決定，顯係違法。
    2.民法第三十條明定「法人非經向主管機關登記，不得成立」，又依民法總則施
      行法第十條第一項之規定「依民法總則規定法人之登記，其主管機關為該法人
      事務所所在地之法院」，因之凡法人依法於法院申請設立登記經法院登記於法
      人登記簿，即行成立而取得法人資格，而有享受權利負擔義務之能力，而法人
      之基本權利之一法人之名稱，即姓名權。原告係依法設立登記之社團法人，此
      有台灣台北地方法院之法人登記書足資為憑，被告要求原告變更依法取得之名
      稱顯非適法。
    3.被告援引人民團體法第七條之規定以「人民團體在同一組織區域內，除法律另
      有規定限制外，得組織二個以上同級同類之團體，但名稱不得相同。」之規定
      並以原中華民國柔道協會（代表人池天淼）恢復運作為由，要求原告變更名稱
      ，然原告之名稱係經被告於八十九年一月廿四日通知同時申請以「中華民國柔
      道協會」之名稱成立社團團體者依「社會團體許可立案作業規定」以抽籤方式
      決定「中華民國柔道協會」之名稱，並由訴外人陳俊吉抽中使用該名稱之權利
      ，原告進而依法設立，被告並發函洽詢行政院體育委員會是否擔任原告之目的
      事業主管機關，足證被告對原告之設立毫無意見。且原中華民國柔道協會之代
      表人池天淼亦參與抽籤，對原告使用「中華民國柔道協會」之名稱亦無意見，
      由此過程可知原告使用「中華民國柔道協會」之名稱係經由被告之許可，被告
      欲撤銷許可自需有法律上之原因，然原告之依法設立以來並無任何違法情事，
      被告自無理由要求原告變更名稱。
    4.行政程序法第八條規定「行政行為，應以誠實信用之方法為之，並應保護人民
      正當合理之信賴。」被告以原中華民國柔道協會遭解散處分一案業經鈞院撤銷
      確定回復運作，而要求原告變更名稱，然原告得以使用「中華民國柔道協會」
      之名稱如前所述。而被告通知抽籤之時「原中華民國柔道協會」遭解散乙案尚
      在行政救濟程序中並未確定，被告當時大可依人民團體法第七條之規定駁回原
      告之申請，亦可依據人民團體法之規定駁回立案之申請，然被告並未如此處理
      ，卻於原告設立二年後以原告違反人民團體法第七條之規定要求原告變更名稱
      ，被告之處分顯有違信賴原則。
    5.被告以原中華民國柔道協會之解散處分遭鈞院以八十九年度訴字第一一八號判
      決撤銷，故要求原告變更名稱，惟前開判決雖撤銷訴願決定及原處分，然並未
      認定原中華民國柔道協會第七屆理監事選舉係合法之選舉。依上開判決內容，
      被告所為之解散處分遭撤銷之原因係因被告未先撤銷原中華民國柔道協會第七
      屆理監事選舉之結果，故被告所為解散處分於程序上有瑕疵，並非認定原中華
      民國柔道協會第七屆理監事選舉係有效選舉，此觀之上開判決書至為明確。又
      依「人民團體法」第五十九條第一項第四款明定人民團體於限期整理期間未能
      如期完成者，應予解散。原中華民國柔道協會經被告依法命其限期整理，限期
      完成理監事改選，此為不爭之事實，惟原中華民國柔道協會於限期整理期間所
      為第七屆理監事選舉所印製之選票違反「人民團體選舉罷免辦法」第七條第一
      項第三款、第八條之規定，依同法第十八條第一項第一款之規定係無效之選票
      ，因此而為之選舉結果自為無效之選舉結果。又另依「人民團體選舉罷免辦法
      」第十六條第四款明定人民團體之選舉不得有集體圈寫選舉票之情事，被告於
      七十人年八月七日台（七八）內社字第七二九０一三號函釋亦認若集中圈選之
      情事足以影響選舉結果時，主管機關可依職權撤銷選舉決議，原中華民國柔道
      協會第七屆理監事選舉時集中圈選之情事至為明確。然被告卻視若無睹，反要
      求原告變更依法設立登記而取得之名稱並禁止原告以「中華民國柔道協會」之
      名義對外活動，顯然嚴重違法。
    6.被告於訴願答辯書內引據人民團體選舉罷免法第四十一條第一項、第二項之規
      定「人民團體之選舉或罷免，經截止投票後，應即當場開票，並由會議主席或
      其指定人員宣佈選舉或罷免結果。但如發覺選舉或罷免有違法舞弊之嫌者，會
      議主席得會同監票員宣佈將票匭加封，並報請主管機關核辦。」「對前項宣布
      之選舉或罷免結果有異議者，出席之選舉人、被選舉人、罷免人或被罷免人應
      當場向會議主席提出，並應於三日內（以郵戳為憑）以書面申請主管機關核辦
      。未出席或出席未當場表示異議或逾期提出異議者，於事後提出異議，均不予
      受理。」認原告未依法律規定程序當場對選舉結果提出異議或逾期提出異議，
      其可不予受理。然有關「原中華民國柔道協會」第七屆理監事選舉之諸多違法
      事由，於選舉過程中即有訴外人乙○○等人向主席表示異議，此有被告當時到
      場人員之簽呈足資為憑。再者依被告頒布之八十年六月十九日台內社字第九
      三二六三九號、八十二年三月十八日台內社字第八二七八八四三號函示均認
      「選舉過程如確有違背法令規定者，主管機關自得本於職權依有關法令，而為
      妥適之處分」，是以由被告承辦人之簽呈內容觀之，「原中華民國柔道協會」
      第七屆理監事選舉過程違法亂紀之情事甚為明確。
  (二)被告主張之理由：
    1.依據人民團體法第八條規定：「人民團體之組織，應由發起人檢具申請書、章
      程草案及發起人名冊，向主管機關申請許可」，同法第三條規定：「人民團體
      之管機關：在中央為內政部；‧‧‧」，本案原告係依據人民團體法申請經主
      管機關「許可」設立之社會團體，主管機關為內政部（即被告機關），自無疑
      義，且原告取得使用「中華民國柔道協會」名稱，係在原中華民國柔道協會（
      理事長池天淼）被「解散」之條件下，始享有此優先使用該名稱之權利，原中
      華民國柔道協會既經行政救濟回復原狀，該優先條件消滅，依人民團體法第七
      條規定：「人民團體在同一組織區域內除法律另有限制外，得組織二個以上同
      及同類之團體。但其名稱不相同」，被告依法有要求變更（或撤銷）原告所申
      請名稱之權力，以保障復原後原中華民國柔道協會之權利。至於團體辦理法人
      登記、取得法人資格，則是在社會團體依人民團體法申請經主管機關許可設立
      以後，視實際需要再辦理之事，與原告所稱「姓名權」，蓋無直接關係。
    2.關於被告，依鈞院判決結果，撤銷原中華民國柔道協會之解散處分，並依據人
      民團體法第七條規定：「人民團體在同一組織區域內除法律另有限制外，得組
      織二個以上同及同類之團體。但其名稱不相同」，請原告變更名稱，非無理由
      。被告於八十九年一月廿四日通知原告到部參加抽籤決定使用「中華民國柔道
      協會」之優先者，係因原中華民國柔道協會（理事長池天淼）已被解散，原告
      為同日以該名稱提出申請之數名申請人之一，並依據「社會團體許可立案作業
      規定」第十四點規定：「主管機關先後收受二個以上相同名稱之申請案件時，
      由先申請者優先取得該名稱，並通知後申請者變更名稱。前項收受之先後順序
      以主管機關收文日期為準，收文日期相同時，由主管機關通知各該申請人以抽
      籤定之。」來決定優先以該名稱提出申請者（當時係由原告抽中），然原告在
      籌備期間，被告曾以八十九年四月十四日台（八九）內社字第八九六０六三四
      號函預先告知原告：「‧‧‧原中華民國柔道協會第七屆理監事改選爭議一事
      仍在訴願中，在行政訴訟判決確定之前，請暫緩召開成立大會或變更團體籌組
      名稱。」有案，原告卻以「於法無據，礙難從命」等語，拒絕被告之勸阻，並
      逕行召開成立大會；惟在所送立案資料符合立案之要件下，被告不得不發給原
      告立案證書。然鈞院判決撤銷被告對原中華民國柔道協會（理事長：池天淼）
      所作「解散」處分後，該會恢復運作，被告自應依據人民團體法第七條：「人
      民團體在同一組織區域內除法律另有限制外，得組織二個以上同及同類之團體
      。但其名稱不相同」之規定，請原告變更名稱。
    3.鈞院撤銷被告對原中華民國柔道協會（理事長池天淼）之「解散」處分，但未
      否定其第七屆理監事選舉結果，證述如左：(1)原中華民國柔道協會（理事長池
      天淼）第七屆理監事選舉事件及被解散處分，該會經行政救濟鈞院判決結果，
      訴願決定、再訴願決定及原處分均被撤銷，上述訴願、再訴願決定係指該會該
      屆理監事「選舉票被認無效」一事；原處分係被告依上述訴願決定「解散」該
      會之處分。查本案被告於八十八年四月十七日，以台（八八）內社字第八八八
      九一００號函核復原中華民國柔道協會（理事長池天淼）內容略以：給予該會
      警告處分、核備第七屆理監事簡歷冊、發給理事長池天淼當選證書等，對外直
      接發生法律上之效果，自屬行政處分無誤；被告不能再以「主管機關得依職權
      處分」為由，而對莊文良等人之事後異議，予以變相受理，否則人民團體選舉
      罷免辦法第四十一條第二項「不予受理」之規定，豈非形同具文，鈞院八十九
      年度訴字第四０三五號判決書第十二頁理由一及第十五、第十六頁理由三之(三)
      ，載敘甚詳；關於被告「不應受理」事後異議之理由，鈞院八十九年度訴字第
      四０三五號判決書第十四頁至第十六頁理由三之（一）、（二）、（三）點，
      均有明示；原告僅以鈞院八十九年度訴字第一一八號判決書第十五頁理由第四
      點管窺全案，斷定鈞院並非認定原中華民國柔道協會（理事長：池天淼）第七
      屆理監事選舉係有效選舉，顯不適當。(2)依據「人民團體選舉罷免辦法」第七
      條規定：「人民團體之選舉應使用選舉票，其格式分為左列三種並應載明團體
      名稱，選舉屆次，職稱及年月日等，由各該團體理事會（許可設立中之團體由
      籌備會）擇一採用‧‧‧」，同辦法第八條規定：「人民團體之選舉或罷免票
      ，應由各該團體自行印製，並蓋用各該團體圖記及由監事會推派之監事或由監
      事會召集人（常務監事）簽章後，始生效力。‧‧‧」，同辦法第十八條第一
      項規定：「選舉票或罷免票有左列情事之一者無效：一、未依第八條及第三十
      七條之規定辦理者。」，原中華民國柔道協會（理事長：池天淼）第七屆理監
      事選舉票，雖未儘依上開第七條規定印製，惟上開辦法第八條選票無效之情形
      ，係指未蓋用圖記及由監事或監事會召集人簽章之情形而言，「自行印製」並
      非規定之重點，更不能擴充解釋未依照同辦法第七條規定之格式「自行印製」
      ，亦為無效，選舉票違反規定格式，並非當然無效，鈞院八十九年度訴字第四
      ０五三號判決書第十二至第十四頁判決理由第二—（一）、（二）、（三）點
      所指，至為明確。(3)按「人民團體之選舉或罷免，經截止投票後，應即當場開
      票，並由會議主席或其指定人員宣佈選舉或罷免結果。但如發覺選舉或罷免有
      違法舞弊之嫌者，會議主席得會同監票員宣佈將票匭加封，並報請主管機關核
      辦。」「對前項宣布之選舉或罷免結果有異議者，出席之選舉人、被選舉人、
      罷免人或被罷免人應當場向會議主席提出，並應於三日內（以郵戳為憑）以書
      面申請主管機關核辦。未出席或出席未當場表示異議或逾期提出異議者，於事
      後提出異議，均不予受理。」人民團體選舉罷免辦法第四十一條第一、第二項
      ，定有明文，足見未對選舉結果當場表示異議或逾期提出異議者，主管機關均
      不應受理，有關被告因原告未對選舉結果當場表示異議及逾期提出異議等，鈞
      院八十九年度訴字第四０三五號判決書第十四頁至第十六頁，所載理由第三點
      之（一）、（二）、（三）均有詳述，綜上規定及判決理由，姑不論選舉票格
      式問題或集中圈寫選舉票，未依法律規定程序，當場對選舉結果提出異議或逾
      期提出異議者，被告均不應受理。
    4.至於原告訴狀所提：「『原中華民國柔道協會』第七屆理監事選舉之諸多違法
      事由，於選舉過程中即有乙○○君等人向主席表示異議‧‧‧」等云，查鈞院
      八十九年度訴字第四０五三號判決書第十五頁，理由第三之（二）點已有詳敘
      ：「原告於八十七年十一月七日改選理監事時，雖有人對委託書及集中圈選之
      事提出異議，惟並無任何人對選舉之格式提出異議，『尤其選舉結果揭曉後，
      亦無人當場對選舉結果提出異議』‧‧‧」，次按人民團體選舉罷免辦法第四
      十一條第二項規定：「對前項宣布之選舉或罷免結果有異議者，出席之選舉人
      、被選舉人、罷免人或被罷免人『應當場』向會議主席提出，並應於三日內（
      以郵戳為憑）以書面申請主管機關核辦。未出席或出席『未當場』表示異議或
      逾期提出異議者，『於事後提出異議者，均不予受理』。」被告依法不應受理
      。
    理  由
一、原告經合法通知，無正當理由，未於言詞辯論期日到場，核無行政訴訟法第二百
    十八條準用民事訴訟法第三百八十六條各款所列情形，爰依被告聲請由其一造辯
    論而為判決。
二、「本法所稱行政處分，係指中央或地方機關就公法上具體事件所對之決定或其他
    公權力措施而對外直接發生法律效果之單方行政行為」，訴願法第三條第一項定
    有明文（另參照行政程序法第九十二條第一項）。因而，行政機關之行為如對人
    民產生限制權利或課以義務之效果，已屬「對外直接發生法律效果」，自屬行政
    處分，至該行為有無法律依據，則屬行政處分是否違法之問題。又法人除專屬於
    自然人之權利義務外，於法令限制內有享受權利負擔義務之能力（民法第二十六
    條參照），是法人享有人格權，其中包括名稱權（另參照改制前最高行政法院七
    十五年判字第三三七號及第九三四號判決）。
三、本件原告係依法設立登記之社團法人，此為被告所不爭執，復有台灣台北地方法
    院之法人登記書附卷可稽。而系爭函文以被告解散原中華民國柔道協會之處分（
    即八十九年一月六日台八九內社字第八九六四０三０號函），業經本院以八十九
    年訴字第一一八號判決撤銷，原中華民國柔道協會恢復運作，依據人民團體法第
    七條之規定，令原告於文到後三個月內變更名稱，並勿再以中華民國柔道協會之
    名義從事活動，逾期依法處理。查系爭函文既係限期令原告變更其名稱，不得以
    中華民國柔道協會之名義從事活動，其內容為命原告為一定作為及不作為，限制
    原告行使其名稱權，已直接對外發生法律效果，系爭函文為下命處分，至為明顯
    （原告不履行，緊接有強制執行之問題）。至被告得否依據人民團體法第七條作
    成該處分，是該處分有無違法之問題，而此正是行政救濟機關應予審查之處。是
    原告不服為行政處分之系爭函文，訴願機關原應從實體上審查該處分（系爭函文
    ）是否合法，詎其以系爭函文僅係事實敘述及理由說明，並不因該項敘述及說明
    而生法律效果，非屬行政處分，從程序上駁回原告之訴願（即訴願不受理），自
    有未合。原告請求撤銷訴願決定，為有理由，訴願決定應予撤銷，由訴願機關另
    為適法之決定。至原處分部份，因尚待訴願機關為實體上之審理，尚無從審酌，
    併予敘明。
三、據上論結，本件原告之訴為有理由，依行政訴訟法第二百十八條、民事訴訟法第
    三百八十五條第一項前段、行政訴訟法第九十八條第三項前段，判決如主文。
中      華      民      國    九十二    年      七      月    二十二    日
                             臺 北 高 等 行 政 法 院   第 三 庭
                                            審 判 長 法  官  姜素娥
                                                     法  官  陳國成
                                                     法  官  吳東都
右為正本係照原本作成。
如不服本判決，應於送達後二十日內，向本院提出上訴狀並表明上訴理由，如於本判
決宣示後送達前提起上訴者，應於判決送達後二十日內補提上訴理由書（須按他造人
數附繕本）。
中      華      民      國    九十二    年      七      月    二十五    日
                                                     書記官  李金釵


司法院資訊處製作；財團法人民間司法改革基金會備份。
